【裁判字號】    96,訴,792
【裁判日期】    970314
【裁判案由】    請求拆除柏油路面
【裁判全文】
臺灣新竹地方法院民事判決               96年度訴字第792號
原      告  丁○○
訴訟代理人  彭火炎 律師
            張玉琳 律師
被      告  新竹縣竹東鎮公所
法定代理人  丙○○
訴訟代理人  甲○○
上列當事人間請求拆除柏油路面事件，本院於民國97年2月29日
辯論終結，判決如下：
    主  文
被告應將坐落新竹縣竹東鎮○○段第56地號、第69地號內如附圖
斜線所示部分面積317.29平方公尺土地上之柏油路面拆除。
訴訟費用由被告負擔。
本判決第一項於原告以新臺幣玖拾玖萬元供擔保後，得假執行，
但被告如以新臺幣貳佰陸拾玖萬柒仟元為原告預供擔保後，得免
為假執行。
    事實及理由
壹、程序方面：
一、按原告於判決確定前，得撤回訴之全部或一部，但被告已為
    本案之言詞辯論者，應得其同意，民事訴訟法第262條第1項
    定有明文。查本件原告起訴時，原係對被告新竹縣竹東鎮公
    所、乙○○二人提起民事訴訟，並依侵權行為之法律關係請
    求被告二人應連帶給付原告新臺幣（下同）49,436元，及自
    起訴狀繕本送達翌日起至清償日止，按年息百分之5計算之
    利息，惟原告嗣於民國97年2月29日言詞辯論時，當庭撤回
    該項請求並撤回對乙○○之民事訴訟請求，業經被告當庭同
    意，揆諸首揭規定，業已發生撤回之效力，合先敘明。
二、按原告以私權侵害為理由，對於行政官署提起除去侵害或損
    害賠償之訴者，既為私法上之法律關係，縱被告以基於行政
    處分，不負民事上之責任為抗辯，亦不得謂其事件非民事事
    件，最高法院52年台上字第694號判例要旨參照。因而訴訟
    事件是否屬普通法院之權限，應以原告起訴主張為訴訟標的
    之法律關係，是否屬私法上爭執為斷，而非以法院調查之結
    果為依歸。至法院調查之結果，認原告請求者不符法律規定
    之要件時，則屬其訴有無理由之問題，自與法院有否審判權
    無涉。查本件原告起訴主張之訴訟標的為民法第767條之所
    有權之法律關係，而本於所有權之作用，訴請排除被告之侵
    害，其主張之訴訟標的法律關係係就私法上權利之行使有所
    爭執，自屬於民事訴訟之範疇，本院自有審判權。至於被告
    抗辯請求拆除系爭土地之柏油路面係屬公法事件，且系爭土
    地是否存在公用地役關係，原告亦應向該管行政法院訴請確
    立該公用地役關係有無，而非向被告提起民事訴訟，故本件
    訴訟不屬於普通法院之權限或欠缺權利保護必要之情形云云
    ，自非可採。
貳、原告起訴主張：
一、訴之聲明：
  (一)被告應將坐落新竹縣竹東鎮○○段第56地號、第69地號內如
    附圖斜線所示部分面積317.29平方公尺土地上之柏油路面拆
    除。
  (二)願供擔保，請准宣告假執行。
二、陳述：
  (一)坐落新竹縣竹東鎮○○段第56地號、第69地號土地（重測前
    為三重段第299-10地號、第298-2地號，下稱系爭第56地號
    、第69地號土地）係由原告於45年5月24日繼承取得，原出
    租予訴外人黃木穩使用，並於79年間經本院強制執行程序收
    回，後因訴外人莊鳳英等三人無權使用原告上開土地上如附
    圖斜線位置所示柏油路面（下稱系爭土地）之土地，經原告
    訴請判決莊鳳英等人不得通行使用上開土地確定（本院93年
    度訴字第592號返還土地事件），惟於上開民事訴訟審理程
    序中，原告始知悉其系爭土地上之柏油路面係由被告於十多
    年前所鋪設。
  (二)按所有人，於法令限制之範圍內，得自由使用、收益、處分
    其所有物，並排除他人之干涉，民法第765條定有明文。是
    被告在原告所有之系爭土地上鋪設柏油，原應徵得原告同意
    後始得為之，且依據被告竹東鎮公所第0920019295號函示內
    容，該所鋪設巷道，亦須經土地地主提供如該函附件所示之
    土地無償使用同意書，始得辦理。惟查，被告未經地主即原
    告同意，即在本件系爭土地上逕為鋪設柏油，且被告竹東鎮
    公所上開柏油鋪設，更致使原告所有之系爭第56地號、第69
    地號二筆建地從中切割被剖成四塊，並留下西側二筆面積、
    寬度、地形一為細長三角形、另一為細長倒梯形，均無法使
    用之畸零地，嚴重妨害原告對於系爭第56地號、第69地號土
    地所有權之行使收益，故原告自得請求被告竹東鎮公所拆除
    該所所鋪設之柏油路面，而原告之權利行使，其結果雖足以
    使他人喪失利益，但非以損害他人為主要目的，並非權利濫
    用。嗣經原告函請被告拆除，詎該所竟覆函推拖而未果。況
    系爭土地亦僅供在旁四棟建物之所有人或使用人使用，非屬
    供不特定之公眾通行所必要，與公用地役權構成要件不符。
參、被告則以：
一、聲明：
  (一)原告之訴及其假執行之聲請均駁回。
  (二)如受不利之判決，願供擔保請求免予假執行。
二、陳述：
  (一)按權利之行使，不得違反公共利益或以損害他人為主要目的
    。又行使權利，履行義務，應依誠實及信用方法，民法第
    148條著有明文。次按，權利之行使，是否以損害他人為主
    要目的，應就權利人因權利行使所能取得之利益，與他人及
    國家社會因其權利行使所受之損失，比較衡量以定之。倘其
    權利之行使，自己所得利益極少，而他人及國家社會所受之
    損失甚奢，非不得視為以損害他人者為主要目的，此乃權利
    社會化之基本內涵所必然之解釋，最高法院71年台上字第
    737號判例參照。又按權利者在相當期間內不行使其權利，
    並因其行為造成特殊情況，足引起義務人之正當信任，認為
    權利人已不欲行使其權利，而權利人再為行使時，應認為有
    違誠信原則，固得因義務人之抗辯，使其權利歸於消滅，最
    高法院72年台上字第2673號判例可資參照。
  (二)經查，原告繼承取得系爭第56號、第69地號土地，原出租予
    訴外人黃木穩作經營窯業使用，茲因黃木穩將前開土地租借
    容許他人作出入使用違反租約，原告於79年5月間聲請強制
    執行拆除地上廠房及道路設施，交還土地。足見系爭土地至
    遲於79年5月以前即已開闢道路使用。嗣系爭如附圖斜線所
    示部分，面積317.29平方公尺之土地，經新竹縣政府認定為
    既成巷道，被告並於10多年前依當時之里長即乙○○之申請
    ，且經現場會勘後，在原已鋪設瀝青混凝土路面已毀壞不勘
    之情形下，重新鋪設柏油路面。按系爭土地，係被告依里長
    乙○○之申請下，申請經費在原已毀壞不勘使用之瀝青混凝
    土路面上重新鋪設，迄今已十餘年，此為原告所明知且從無
    異議。又在使用該道路為唯一通行之住戶莊鳳英等及被告信
    賴原告確實同意鋪設柏油路面使用並報請核准經費補助鋪設
    完成通行十多年之情形下，原告於事隔十餘年後訴請剷除系
    爭土地之柏油路面，置居民通行之公共權益於不顧，有違誠
    信原則，顯係權利之濫用。況原告收回系爭道路部分之土地
    ，並非有完整規劃之利用，而系爭土地之柏油路面若為剷除
    ，並由原告收回，以所有建物位在無尾巷必須以該道路為唯
    一通行方法之住戶莊鳳英等在無通路對外聯絡之情形下勢必
    寸步難行，於公益無利。
  (三)另系爭土地已編為中興路一段108巷30弄巷道在先，而被告
    係本於依法行政原則，依職責判定該既有巷道有重為鋪設必
    要，絕無不法侵害原告權益之情事。原告如有異議，亦應向
    行政法院訴請相關道路主管機關撤銷編定中興路一段108巷
    30 弄巷道之處分為先並附帶請求回復原狀即可，如何得逕
    向被告請求。再者，系爭土地既已編定為既有巷道，無論是
    否為合法行政行為，在該處分未受除去前仍具行政效力存在
    ，怎可訴求被告去除現仍編定於行政機關之巷道路面，倘如
    許之，形如迫使被告陷於違法行政之窘況，實屬無理。故被
    告之作為，均屬依道路主管機關所為編定巷道處分後所為適
    當處置，原告訴求對象應為道路機關所為巷道編定處分除去
    並回復，向被告訴請拆除柏油路面，實屬無理。
肆、本院之判斷：
一、兩造不爭執事項：
    系爭土地上如附圖所示斜線部分，為柏油道路，且係被告新
    竹縣竹東公所於十餘年前鋪設。
二、細繹兩造攻防內容，可知本件爭點在於：
  (一)系爭土地是否成立公用地役關係？
  (二)原告得否依據所有權之法律關係，請求被告拆除系爭土地之
    柏油路面？
三、被告抗辯系爭土地為既成道路，具有公用地役關係，原告之
    所有權之行使應受不得違反供公眾通行之目的之限制。查既
    成道路如符合要件而成立公用地役關係，並不以登記為其成
    立要件，且如私有土地已認有公用地役關係之存在者，土地
    所有人不得違反供公眾通行之目的而為使用，此亦屬民法第
    765條前段之所謂「法令限制之範圍」，而構成所有權人自
    由使用、收益、處分其所有物之限制。是以本件主要爭點為
    系爭土地是否成立公用地役關係，茲分述如下：
  (一)按司法院大法官會議第400號解釋理由第三段略謂「公用地
    役關係乃私有土地而具有公共用物性質之法律關係，…。既
    成道路成立公用地役關係，首需不特定之公眾通行，而非僅
    為通行之便利或省時；其次，於公眾通行之初，土地所有權
    人並無阻止之情事；其三，須經歷之年代久遠未曾中斷，所
    謂年代久遠雖不必限定其期間，但仍應以時日長久，一般人
    無復記憶其確實之起始，僅能知其梗概（例如始於日據時期
    、八七水災等）為必要」。亦即「公用地役關係」之成立，
    須具備以下三項要件：「不特定之公眾通行所必要」；「於
    公眾通行之初，土地所有權人並無阻止」；「經歷之年代久
    遠未曾中斷，一般人無復記憶其確實之起始者」。
  (二)又公用地役關係之對象，係不特定之公眾，故有前開「不特
    定之公眾通行所必要」之要件，若該道路只供特定之鄰地所
    有人或使用人通行，則僅該特定之鄰地所有人或使用人有無
    地役權問題，尚不得逕謂該道路為既成公眾通行之道路。經
    查，本件系爭土地之道路係一封閉通道（即俗稱無尾巷道）
    且道路最裏處即係訴外人莊鳳英所有之建物，並無貫通連接
    其他道路而有不特定人可資往來通行之客觀情形；且系爭土
    地附近除訴外人莊鳳英、劉張雪、甘其聲三人之建物及訴外
    人之建物及鐵皮造車庫外，並無其他住戶或建物，日常往來
    通行者主要亦僅有此四棟建物之所有人或使用人，此有訴外
    人三人提出之現場照片影本19幀在卷可參（見本院93年度訴
    字第592號返還土地卷宗（卷一）第65-75頁），且經本院到
    場履勘，查明：「系爭柏油路在與訴外人莊鳳英所有建物坐
    落土地之前方左右，無繼續延伸，…。依現狀觀之，系爭土
    地之柏油路面上只有上開四棟建物。」等情（見本院93年度
    訴字第592號返還土地卷宗（卷二），94年6月20日勘驗筆錄
    所載之勘驗情形）。是以本件系爭土地之柏油路面應係供特
    定之鄰地所有人或使用人（即訴外人莊鳳英等人）通行，尚
    難認有「不特定之公眾通行所必要」之情形，堪以認定。
  (三)又被告抗辯系爭土地之柏油路面供鄰近住戶使用已有數十年
    ，並經主管機關認定為公眾使用道路，編定為108巷30弄等
    情，惟其充其量僅得以說明該巷道通行數十年均未改變等情
    ，亦徵該通道兩端始終並未有貫通連接其他道路以供不特定
    公眾往來通行，僅供該土地或鄰地之使用人通行出入之用，
    亦均屬特定之人通行，核與前開「供不定之公眾通行所必要
    」之要件有間。
  (四)另司法院大法官會議釋字第400號解釋亦特別指明，既成道
    路符合一定要件而成立公用地役權關係者，其所有權人對土
    地既已無自由使用收益，形成因公益而特別犧牲其財產上之
    利益，為保障人民財產，因地理環境或人文狀況改變，既成
    道路喪失其原有功能者，則應隨時檢討並予廢止（司法院大
    法官會議釋字第400號解釋文參照）。揆其意旨，成立公用
    地役權係對土地所有權人之財產以公法上為公益而特別犧牲
    之理由加以限制其自由使用、收益等權能，其要件自應從嚴
    認定，且除成立時必須符合前開三要件外，其中「供不特定
    之公眾通行所必要」之要件必須與時俱存，俾能兼顧公益與
    私權保障之衡平。本件被告所執系爭土地成立公用地役關係
    之抗辯，核諸前開說明，因與「不特定之公眾通行所必要」
    之要件不符，難予憑採。
四、按所有人對於無權占有或侵奪其所有物者，得請求返還之。
    對於妨害其所有權者，得請求除去之。有妨害其所有權之虞
    者，得請求防止之，民法第767條定有明文。查本件原告為
    前開系爭第56地號、第69地號土地之所有權人，而被告在系
    爭土地上如附圖所示斜線部分舖設柏油路面，復為兩造所不
    爭執，則被告在系爭土地舖設柏油路面，與使用系爭土地間
    有一定之結合關係，在時間上亦有相當之繼續性，自係占有
    無疑。又系爭土地並未成立公用地役關係，已如前述，則被
    告在系爭土地上舖設柏油路面，未經原告同意，亦無其他合
    法使用權源，即屬無權占有，且亦無關公眾通行，妨害原告
    所有權之行使，按諸前開規定，原告請求被告拆除土地之
    柏油路面，洵屬有據。
五、綜上所述，原告主張其所有坐落新竹縣竹東鎮○○段第56地
    號、第69地號土地（重測前為三重埔段第299-10地號、第
    298-2地號），本於所有權人物上請求權之法律關係，請求
    被告拆除無權占用之柏油路面，為有理由，應予准許。
伍、因本案事證已臻明確，兩造其餘主張陳述及所提之證據，經
    審酌後，或與本件爭點無涉，或與判決結果無影響，爰不一
    一論述，附此敘明。
陸、兩造均陳明願供擔保聲請宣告假執行及免為假執行，經核於
    法並無不合，爰酌定相當之擔保額宣告之。
柒、訴訟費用負擔之依據：民事訴訟法第78條。
中    華    民    國    97    年    3     月    14    日
                  民事第二庭    法  官  彭淑苑
以上正本係照原本作成。
如對本判決上訴，須於判決送達後20日內向本院提出上訴狀。
中    華    民    國    97    年    3     月    14    日
                                書記官  王恬如


司法院資訊處製作；財團法人民間司法改革基金會備份。
